【裁判字號】    95,上訴,2514
【裁判日期】    951109
【裁判案由】    誣告
【裁判全文】
臺灣高等法院刑事判決                95年度上訴字第2514號
上  訴  人  臺灣板橋地方法院檢察署檢察官
上  訴  人
即  被  告  乙○○
選任辯護人  溫瑞鳳律師
上列上訴人因誣告案件，不服臺灣板橋地方法院95年度訴字第
735號，中華民國95年5月17日第一審判決（起訴案號：臺灣板橋
地方法院檢察署95年度偵字第1956號），提起上訴，本院判決如
下：
    主  文
原判決撤銷。
乙○○無罪。
    理  由
一、公訴意旨略以，上訴人即被告乙○○明知其於民國（下同）
    88年間，業已委任甲○○律師向板橋地方法院檢察署領取86
    年度偵字第23722 號其為該案被告趙忠銘過失致死案件具保
    之保證金新臺幣（下同）7萬元，而甲○○於代領得7萬元國
    庫支票後，即已將支票寄予被告，由其妻葉秀蓮收受後轉交
    上訴人即被告。詎上訴人即被告竟基於使甲○○受刑事處分
    之犯意，捏造事實謂，甲○○律師憑以領取保證金之委任書
    係偽造，領取上開保證金後將款侵占入己云云，向板橋地方
    法院檢察署告訴甲○○侵占犯罪。嗣經該署檢察官以93年度
    偵字第17643 號為不起訴處分，上訴人即被告提起再議，亦
    經臺灣高等法院檢察署檢察長以93年度上聲議字第4409號駁
    回再議確定。因認上訴人即被告有犯刑法第169條第1項誣告
    罪嫌。
二、公訴人認上訴人即被告上開誣告罪嫌，無非以本件誣告事實
    業據告訴人甲○○律師指訴歷歷，而上訴人即被告取得上開
    支票後，指示其妻葉秀蓮交付劉宗琳以償還渠其欠府乘交通
    有限公司之債務之事實，亦據葉秀蓮、劉宗琳分別證述及結
    證明確，並有府乘交通有限公司（以下簡稱府乘公司）所有
    帳號歷史交易明細在卷可參，資為依據。
三、按犯罪事實應依證據認定之，無證據不得認定犯罪事實。又
    不能證明被告犯罪者，應諭知無罪之判決。刑事訴訟法第15
    4條第2項、第301條第1項分別定有明文。又事實之認定，應
    憑證據，如未能發現相當證據，或證據不足以證明，自不能
    以推測或擬制之方法，為裁判基礎，最高法院40年台上字第
    86號著有判例；而認定犯罪事實所憑之證據，雖不以直接證
    據為限，間接證據亦包括在內，然而無論直接證據或間接證
    據，其為訴訟上之證明，須於通常一般之人均不致有所懷疑
    ，而得確信其為真實之程度者，始得據為有罪之認定，倘其
    證明尚未達到此一程度，而有合理之懷疑存在而無從使事實
    審法院得有罪之確信時，即應由法院為諭知被告無罪之判決
    ，最高法院76年台上字第4986號亦著有判例。
四、訊據上訴人即被告乙○○矢口否認有何誣告之犯行，辯稱，
    93年間其孫無意間從家中抽屜翻出地檢署通知領取保證金之
    文件，伊始想起尚有一筆保證金未領回，乃囑其妻葉秀蓮前
    往板橋地檢署領取，經該署承辦人員告知保證金已被領走，
    且須本人到場才可查詢何人領走，伊親自乘坐救護車至板橋
    地檢署查詢，始知領走保證金之人為甲○○，經查看甲○○
    憑以領取保證金之刑事委任狀，確認該委任狀並非伊所書立
    ，既未委任甲○○，甚至根本不認識甲○○，因而對甲○○
    提出偽造文書及侵占告訴云云。
五、查，(1)、案外人趙忠銘後因涉犯業務過失致死案件，曾經臺
    灣板橋地方法院檢察署檢察官指定保證金7 萬元，由上訴人
    即被告出具保證金後，將趙忠銘釋放，嗣該案經本院於87年
    7月23日以87年度交上訴字第74號(起訴案號：臺灣板橋地方
    法院檢察署86年度偵字第23723號）判處趙忠銘有期徒刑1年
    2月確定，趙忠銘並於88年3月22日入監執行，臺灣板橋地方
    法院檢察署乃於88年4 月間發函通知上訴人即被告前來領回
    保證金；(2)、甲○○律師於88年5月6日持上訴人即被告名義
    之委任狀代為領回前開保證金，在臺灣板橋地方法院檢察署
    領取票面金額7 萬元、指定受款人為乙○○之國庫專戶存款
    支票，並將之寄予乙○○，由葉秀蓮代為收取後轉交交予府
    乘公司之會計劉宗琳，及由劉宗琳代為存入上訴人即被告所
    擔任負責人之雅豐企業有限公司帳戶交換兌現後轉帳存入府
    乘公司帳戶，以清償上訴人即被告積欠府乘公司之債務；(3)
    、上訴人即被告於93年8月3日，在臺北縣板橋地方法院檢察
    署，向有偵查犯罪權限之該署檢察官提出告訴狀稱，其未委
    任甲○○律師代領本件保證金，甲○○係以偽造委任狀之手
    段詐領本件保證金而予以侵吞，但經臺灣板橋地方法院檢察
    署檢察官偵查結果，於93年11月5日以93年度偵字第17643號
    對甲○○為不起訴處分，嗣經臺灣高等法院檢察署檢察長於
    93年12月27日以93年度上聲議字第4409號駁回再議確定等客
    觀事實，業經上訴人即被告是認不諱，核與告訴人甲○○所
    訴相符，且經證人即府乘公司會計劉宗琳證述屬實，并有上
    述各該卷宗、文書可資佐證，固堪認定。
    茲上訴人即被告被訴誣告罪之成立，尚須認定者厥為，(1)、
    告訴人甲○○是否確經上訴人即被告授權領取本件保證金？
    (2)、上訴人即被告是否明知自己業已委任告訴人領取保證金
    ，仍具狀控告告訴人偽造委任狀并領取保證金侵占入己？蓋
    誣告罪之成立，須上訴人即被告所控告之事實，客觀上確為
    捏造虛構，且上訴人即被告主觀上對此捏造虛構之情，確然
    具有不實之認識，始告成立，換言之，此二要件，對於誣告
    罪之成立，缺一不可。
六、經查，告訴人甲○○被訴以偽造委任狀手段詐領本件保證金
    侵吞入己一案，固經檢察官偵查後，處分不起訴，復經再議
    ，並已回再議而告確定，有各該處分書、臺灣高等法院檢察
    署可稽，已如前述。惟觀之該案偵查結果，應係謂為：「查
    無積極證據足認甲○○有偽造本件被告之委任狀及侵占保證
    金之犯罪嫌疑」，並非謂為：「本件被告確有委任授權甲○
    ○代為領取保證金」，是故，不能逕以甲○○被訴案件業經
    不起訴處分確定即相對推論本件上訴人即被告乙○○虛捏事
    實誣告，首予敘明。
    次查，本件告訴人甲○○以證人身分於偵查中係證稱：「我
    有去領取趙忠銘業務過失致死案件的保證金，是被告打電話
    委託我去領取，我有叫被告提供收據正本，且因之前被告請
    我幫忙處理案件時，有將印章、身分證影本留在我這裡，所
    以我就自己書立委任狀，而領到支票後，因為該紙支票有禁
    止背書轉讓，我就用單掛號將支票寄給被告，…。」（見94
    年度他字第5384號偵查卷第77頁），證人即公司會計劉宗琳
    於偵查中係證稱：「該紙保證金支票是葉秀蓮交給我，要我
    先存入他們公司，等兌現後再轉入府乘公司以償還被告之欠
    款」（見上卷同頁）。足見本件告訴人甲○○所謂領取保證
    金之委任狀，並非上訴人即被告親手簽立，而所領得7 萬元
    保證金，實際上亦未入上訴人即被告個人私囊；至於告訴人
    所述上訴人即被告曾以電話委任以及劉宗琳所述上訴人即被
    告有欠款等事實，除分別據甲○○、劉宗琳口述之外，公訴
    人並未舉出其他佐證以實其說，則上訴人即被告與告訴人甲
    ○○間之委任授權領取保證金之關係是否存在，仍非無可置
    疑之處。是故，若端憑告訴人甲○○及會計劉宗琳此等說詞
    推論告訴人甲○○已確實獲得上訴人即被告之授權領取保證
    金以及上訴人即被告已收受該保證金，仍有合理懷疑存在。
七、再查，本件告訴人甲○○所謂獲得上訴人即被告授權領取保
    證金，係指88年5月6日領取保證金之前，迄至上訴人即被告
    於93年8月3日向板橋地方法院檢察署告訴甲○○侵占犯罪，
    其間經過之時日已逾5 年之久，且上訴人即被告之所以支出
    此項保證金，并非關係自己涉案之保釋金，反之，而係案外
    人趙忠銘之保釋金，又金額僅區區7 萬元而已，衡之一般人
    之記憶，對此非關自己牢獄災難小額金錢，縱曾委任律師領
    回，因時過5 年，若有所遺忘，在所難免，尤以上訴人即被
    告提告當時之實際年齡已近75高齡(只差1星期），若不復記
    憶，甚屬當然。況按人類之長期記憶，從生理學觀之，乃腦
    部神經元彼此連接而形成，惟腦細胞結構之變化并非永久不
    變，如因生理代謝或衰退，足使神經連結鬆弛，導致長期記
    憶發生衰退現象，此為記憶心理學所共識。茲查上訴人即被
    告在此期間前後，正歷經人生重大滄桑事故：先則於85 年2
    月將自己經營之豐雅交通有限公司出賣予府乘公司，此事實
    業經證人劉宗琳證述在卷；次於87年因車禍涉業務過失致人
    死罪，訴訟至三審，告有罪確定，此有臺灣新竹地方法院86
    年度交訴字第196號、本院87年度交上訴字第84 號、最高法
    院於89年度台上字第244號判決可證；復於95年10月26 日四
    肢癱瘓，長期治療罔效，此有長庚紀念醫院病歷在卷可參。
    其長年就此攸關自己事業、訴訟與生命之重大操煩，即足使
    對於其他事務之記憶衰退，而關於自己曾經為他人支出7 萬
    元保釋金以及曾否委任律師領回保釋金一事，對上訴人即被
    告而言，已屬人生枝微細節小事，當此重大操煩之下，記憶
    豈有不衰退之理？是以，上訴人即被告縱曾委任告訴人甲○
    ○律師領回本件保證金，然因記憶衰退之故而指告訴人盜領
    ，應任上訴人即被告主觀上並無不實之認識，亦即，不能遽
    認上訴人即被告主觀上具有出於虛捏事實之誣告犯意。又，
    上訴人即被告於突然發現領回保證金通知影本之際，尚由人
    扶助親至臺灣板橋地方法院檢察署欲領取保證金，果上訴人
    即被告明知自己已委任律師甲○○領取，縱屬至愚，亦不至
    如此徒勞往返；參以上訴人即被告在四肢癱瘓不良於行，倚
    賴輪椅到庭之情形下，仍義正嚴詞堅指告訴人甲○○律師盜
    領，其慷慨激昂之情況，實難認上訴人即被告主觀上具有出
    於虛捏事實之誣告犯意，自不能據以誣告罪相繩。
八、原審疏未詳究，逕論上訴人即被告誣告罪，有所違誤。上訴
    人即被告上訴意旨指摘原判決不當云云，為有理由，本院即
    應將原判決撤銷改判，諭知上訴人即被告無罪，以免冤抑。
據上論斷，應依刑事訴訟法第369條、第301條第1 項，判決如主
文。
本案經檢察官李良忠到庭執行職務。
中    華    民    國    95    年    11    月    9     日
                  刑事第三庭    審判長法  官  許國宏
                                      法  官  許增男
                                      法  官  陳祐治
以上正本證明與原本無異。
檢察官如不服本判決應於收受送達後十日內向本院提出上訴書狀
，其未敘述上訴之理由者並得於提起上訴後十日內向本院補提理
由書（均須按他造當事人之人數附繕本）。
                                      書記官  蔡慧娟
中    華    民    國    95    年    11    月    9     日


司法院資訊處製作；財團法人民間司法改革基金會備份。
